臺灣屏東地方法院簡易民事判決
                               110年度屏簡字第223號
原  告  即
反訴  被告  張金樹  
訴訟代理人  張瀚原  
被  告  即
反訴  原告  徐秋廉  

訴訟代理人  徐偉倫  
追加被告即
反訴  原告  黃正中  
訴訟代理人  黃鎂玉  
追加  被告  劉中孚  
追加  被告  林峰毅  


追加  被告  林鑾培  
上列當事人間確認通行權存在事件，本院於民國111年9月12日言
詞辯論終結，判決如下：
    主  文
一、確定與原告所有坐落屏東縣○○鄉○○段000地號土地相鄰之被
    告徐秋廉所有同段672地號土地如附圖所示編號672⑴部分面
    積26.96平方公尺、672⑵部分面積7.42平方公尺、672⑶部分
    面積2.03平方公尺及追加被告劉中孚所有同段655地號土地
    如附圖所示編號655⑴部分面積140.14平方公尺及追加被告黃
    正中所有同段654地號土地如附圖所示編號654⑴部分面積39.
    45平方公尺及追加被告林峰毅、林鑾培共有同段644地號土
    地如附圖所示編號644⑴部分面積2.52平方公尺，為損害最少
    之通行處所及方法。
二、追加被告劉中孚、黃正中、林峰毅、林鑾培應將上開通行土
    地上之地上物除去。
三、被告徐秋廉、追加被告劉中孚、黃正中、林峰毅、林鑾培應
    容忍原告於上開土地開設道路，並不得為任何禁止、妨害原
    告通行之行為。
四、原告其餘之訴駁回。
五、本判決第二、三項得假執行。
六、本訴訴訟費用由原告負擔。
七、反訴被告應自本訴判決確定翌日起，至終止通行之日止，按
    年給付反訴原告徐秋廉依計算式（即：通行面積36.41平方
    公尺ㄨ各該年度申報地價ㄨ8％）計算之償金。
八、反訴被告應自本訴判決確定翌日起，至終止通行之日止，按
    年給付反訴原告黃正中依計算式（即：通行面積39.45平方
    公尺ㄨ各該年度申報地價ㄨ8％）計算之償金
九、反訴原告徐秋廉、黃正中其餘之訴均駁回。
十、反訴訴訟費用由反訴被告負擔。
    事實及理由
壹、本訴部分：
一、本件追加被告劉中孚、林峰毅、林鑾培未於言詞辯論期日到
    場，核無民事訴訟法第386條各款所列情形，爰依原告聲請
    ，由其一造辯論而為判決。
二、按「訴狀送達後，原告不得將原訴變更或追加他訴。但有下
    列各款情形之一者，不在此限：．．二、請求之基礎事實同一
    者。」此民事訴訟法第255條第1項第3款定有明文。本件原
    告起訴時僅以「徐秋廉」為被告請求確認對被告徐秋廉所有
    坐落屏東縣○○鄉○○段000地號土地如起訴書附圖所示之土地
    有通行權存在，被告徐秋廉應容忍原告於上開通行土地開設
    道路，並將上開通行土地所設置之鐵製圍籬拆除、地上物拔
    除，且不得為任何妨礙或阻擾原告通行之行為等語（見本院
    卷一第1-3頁），嗣於訴訟進行中追加「劉中孚、黃正中、
    林峰毅、林鑾培」為被告，並聲明：確定就與原告所有坐落
    屏東縣○○鄉○○段000地號土地相鄰之被告徐秋廉所有同段672
    地號土地如附圖所示編號672⑴部分面積26.96平方公尺、672
    ⑵部分面積7.42平方公尺、672⑶部分面積2.03平方公尺及追
    加被告劉中孚所有同段655地號土地如附圖所示編號655⑴部
    分面積140.14平方公尺及追加被告黃正中所有同段654地號
    土地如附圖所示編號654⑴部分面積39.45平方公尺及追加被
    告林峰毅、林鑾培共有同段644地號土地如附圖所示編號644
    ⑴部分面積2.52平方公尺，為損害最少之通行處所及方法；
    被告徐秋廉及追加被告劉中孚、黃正中、林峰毅、林鑾培應
    容忍原告於上開土地開設道路、拆除地上物，並不得妨礙或
    阻擾原告通行等語（見本院卷一第152、153頁）。經查，原
    告所為之追加，係基於原告所有屏東縣○○鄉○○段000地號土
    地為袋地，需向南通行鄰地以接復華街之同一基礎事實，則
    依上開規定，原告訴之追加即屬合法。
三、原告主張：原告所有坐落屏東縣○○鄉○○段000地號土地（使
    用分區為一般農區，使用地類別為農牧用地），現有1.2米
    寬碎石路向南通行至復華街，然該寬度無法採用機械式耕作
    及讓車輛進入，而不能為通常之使用而屬袋地，坐落同段67
    2地號土地（使用分區為一般農區，使用地類別為農牧用地
    ）為被告徐秋廉所有，坐落同段655地號土地（使用分區為
    一般農區，使用地類別為農牧用地）為追加被告劉中孚所有
    ，坐落同段654地號土地（使用分區為一般農區，使用地類
    別為農牧用地）為追加被告黃正中所有，坐落同段644地號
    土地（使用分區為一般農區，使用地類別為農牧用地）為追
    加被告林峰毅、林鑾培共有，為使原告上開656地號土地作
    通常農業使用之目的，請求本院選擇對周圍地損害最少之處
    所及方法，並命上開通行範圍內之被告徐秋廉及追加被告劉
    中孚、黃正中、林峰毅、林鑾培加容忍原告開設道路，拆除
    其上地上物，並不得妨礙或阻擾原告通行等語。聲明：㈠確
    定就與原告所有坐落屏東縣○○鄉○○段000地號土地相鄰之被
    告徐秋廉所有同段672地號土地如附圖所示編號672⑴部分面
    積26.96平方公尺、672⑵部分面積7.42平方公尺、672⑶部分
    面積2.03平方公尺及追加被告劉中孚所有同段655地號土地
    如附圖所示編號655⑴部分面積140.14平方公尺及追加被告黃
    正中所有同段654地號土地如附圖所示編號654⑴部分面積39.
    45平方公尺及追加被告林峰毅、林鑾培共有同段644地號土
    地如附圖所示編號644⑴部分面積2.52平方公尺，為損害最少
    之通行處所及方法；㈡被告徐秋廉及追加被告劉中孚、黃正
    中、林峰毅、林鑾培應容忍原告於上開土地開設道路、拆除
    地上物，並不得妨礙或阻擾原告通行。
四、被告方面：
　㈠被告徐秋廉則以：同意原告主張的通行方案，但原告應給付
    通行償金，且訴訟費用應由原告負擔等語置辯。聲明：請求
    駁回原告之訴。
　㈡追加被告黃正中辯稱：原告依現在既有道行道路之寬度即附
    件可使用等語置辯。聲明：請求駁回原告之訴。
　㈢追加被告劉中孚、林峰毅、林鑾培未於言詞辯論期日到場，
    亦未提出準備書狀作何聲明或陳述。
五、得心證之理由：
　㈠按「土地因與公路無適宜之聯絡，致不能為通常使用時，除
    因土地所有人之任意行為所生者外，土地所有人得通行周圍
    地以至公路。前項情形，有通行權人應於通行必要之範圍內
    ，擇其周圍地損害最少之處所及方法為之；對於通行地因此
    所受之損害，並應支付償金。第七百七十九條第四項規定，
    於前項情形準用之。」此民法第787條定有明文。又參以於9
    8年1月23日增訂第779條第4項規定之立法理由略謂：「第四
    項訴訟性質係屬『形成之訴』，對於何謂鄰地之『損害最少之
    處所及方法』，審理法院不受當事人聲明之拘束，得依職權
    認定之。惟若主張有通過權之人或異議之人請求對特定之處
    所及方法確認其有無通過之權時，則非形成之訴，而為確認
    之訴，此際，法院即應受當事人聲明之拘束。」等語。是則
    ，袋地所有人對於鄰地所有人主張有通行權之地點，如有相
    當把握確定為通行某一鄰地之某一處所之損害最少，即得選
    擇確認之訴，對其所有人確認鄰地之該處所有通行權存在；
    倘對於一鄰地或數鄰地，無法判斷通行某一處所之損害最少
    ，則可選擇以形成之訴，請求法院擇一處所及方法定原告之
    通行權範圍。故本件原告已陳明依民法第787條第3項準用第
    789條第4項規定，請求為一袋地通行之形成判決等語（見本
    院卷一第153頁背面），應認原告提起係形成之訴而非確認
    之訴。
　㈡又所謂「土地與公路無適宜之聯絡」，只要土地與公路無適
    宜之聯絡即已足，不以絕對不通公路為必要，即土地雖非絕
    對不通公路，因其通行困難以致不能為正常之使用時，亦應
    許其通行周圍地以至公路。所稱「公路」，係指供公眾通行
    之通路，並不以公有道路（國道、省道、縣市道或鄉鎮道）
    為限，私有道路只要供公眾自由通行者，亦包括在內。同時
    不以地籍圖或土地登記簿上所記載之「道」地目為限，實際
    上，只要供作道路使用，縱非「道」地目，亦屬之。再者，
    所稱「不能為通常之使用」，乃無法依通常方法利用土地之
    謂，換言之，鄰地通行權之行使，須為土地通常之使用所必
    要；是否為土地通常之使用所必要，除應考慮土地之位置、
    面積以及地形、地勢等因素外，尚應考量土地之用途以定之
    ，而有關土地用途之考量，應以合法的利用為準，土地若作
    違法使用，自不得主張袋地通行權。又審酌土地是否為通常
    使用所必要時，不應以從來之使用方法為標準，土地倘因使
    用種別編定變更而變更用途時，其使用必要亦隨之變更。經
    查：
　　①坐落屏東縣○○鄉○○段000地號（使用分區為一般農區，使用
      地類別為農牧用地）土地為原告所有、坐落同段672地號
      （使用分區為一般農區，使用地類別為農牧用地）土地為
      被告徐秋廉所有、坐落同段664地號（使用分區為一般農
      區，使用地類別為農牧用地）土地為追加被告林峰毅、林
      鑾培所有、坐落同段654地號（使用分區為一般農區，使
      用地類別為農牧用地）土地為追加被告黃正中所有、坐落
      同段655地號（使用分區為一般農區，使用地類別為農牧
      用地）土地為追加被告劉中孚所有等情，有卷存土地登記
      第一類謄本可稽（見本院卷一第4、25、94-97頁）。
　　②上開656地號土地北側為同段651-2地號土地、東側為同段6
      35地號土地、西側為657、661地號土地、南側為同段672
      地號土地包圍乙節，有卷存地籍圖謄本資料可考（見本院
      卷一第13頁）。又656地號土地現有如附件所示之位置及
      面積，寬約1.2米碎石道路，可通行至寬約8米的復華街；
      再者上開碎石道路二側圍有鐵絲網圍籬，被告徐秋廉所有
      672地號土地於鐵絲網圍籬下方則有約62公分高之水泥牆
      ；另656地號土地現種植檳榔、檸檬、芭樂，672地號土地
      現種植檳榔、椰子、香蕉，655地號土地現種植棗子、楊
      桃、芒果，654地號土地現種植香蕉，644地號土地現為雜
      草等情，業經本院勘驗屬實，製有勘驗筆錄、地籍圖資網
      路便民服務系統查詢資料、現場照片、附件及原告所提出
      照片可證（見本院卷一第37-47、61、69-71、138-141頁
      ）。
　　③上開656地號土地之使用分區為段農業區，使用地類別為農
      牧用地，而原告現種植檳榔、檸檬、芭樂，參以上開既有
      碎石道路寬度僅約1.2公尺，已如上所述，顯不符合現今
      農作機械化及以小貨車載運農產品之通常使用，故本院認
      為上開656地號土地屬袋地，應可認定。
　　④追加被告黃正中雖抗辯依現在既有道行道路之寬度即附件
      可使用云云，然上開既有碎石道路，已不符合現今農作機
      械化及以小貨車載運農產品之通常使用，已如上所述，故
      此方案非損害最少之處所及方法。本院認為應以原告所提
      出通行被告徐秋廉所有同段672地號土地如附圖所示編號6
      72⑴部分面積26.96平方公尺、672⑵部分面積7.42平方公尺
      、672⑶部分面積2.03平方公尺及追加被告劉中孚所有同段
      655地號土地如附圖所示編號655⑴部分面積140.14平方公
      尺及追加被告黃正中所有同段654地號土地如附圖所示編
      號654⑴部分面積39.45平方公尺及追加被告林峰毅、林鑾
      培共有同段644地號土地如附圖所示編號644⑴部分面積2.5
      2平方公尺之通行方案，因通行寬度為2.5公尺，可供小型
      農作機械及以小貨車進出，而屬對周圍地損害最少之處所
      及方法，爰判決如主文第一項所示。
  ㈢再按「所有人對於無權占有或侵奪其所有物者，得請求返還
    之。對於妨害其所有權者，得請求除去之。有妨害其所有權
    之虞者，得請求防止之。」此民法第767條第1項定有明文。
    因土地所有人取得必要通行權，通行地所有人或其他占有人
    均有容忍之義務，倘予以阻止或為其它之妨害，通行權人自
    得請求予以禁止或排除。惟因土地必要通行權在性質上並非
    獨立之權利，僅係該土地所有權內容之擴張，故其請求權基
    礎應係民法第767條第1項之物上請求權。本件原告對被告徐
    秋廉所有同段672地號土地如附圖所示編號672⑴部分面積26.
    96平方公尺、672⑵部分面積7.42平方公尺、672⑶部分面積2.
    03平方公尺及追加被告劉中孚所有同段655地號土地如附圖
    所示編號655⑴部分面積140.14平方公尺及追加被告黃正中所
    有同段654地號土地如附圖所示編號654⑴部分面積39.45平方
    公尺及追加被告林峰毅、林鑾培共有同段644地號土地如附
    圖所示編號644⑴部分面積2.52平方公尺有通行權，業如上所
    述，而上開通行範圍追加被告劉中孚、黃正中、林峰毅、林
    鑾培設置鐵絲圍籬，亦如上所述，則原告請求追加被告劉中
    孚、黃正中、林峰毅、林鑾培將上開通行土地上之地上物除
    去，及被告徐秋廉、追加被告劉中孚、黃正中、林峰毅、林
    鑾培並不得為任何禁止、妨害原告通行之行為，即有理由，
    應予准許。至於通行被告徐秋廉所有672地號土地部分，附
    圖通行方案係以擋土牆即現行碎石道路向外擴2.5公尺（見
    本院卷一第138頁原告的主張）及參以附圖虛線為現有碎石
    道路，足見被告徐秋廉所設置之鐵絲圍籬及水泥牆並未阻礙
    原告通行，故原告請求就通行被告徐秋廉所有672地號土地
    上之地上物除去，即無理由，應予駁回。
  ㈣另按有通行權人於必要時，得開設道路，上開民法第788條第
    1項本文亦定有明文。本件現已有碎石道路約1.2米，就超過
    該寬度範圍之上開通行部分，為免遇下雨時，造成通行土地
    泥濘不堪，且為求通行土地部分使用通行地面材質之一致，
    即有開設道路之必要，原告此部分之請求，亦應准許。
六、本件係適用簡易訴訟程序所為被告敗訴之判決，依民事訴訟
    法第389條第1第3款之規定，除主文第一項性質不宜宣告假
    執行外，主文第二、三項部分，應依職權宣告假執行。
七、按敗訴人之行為，按當時之訴訟程度，為伸張或防衛權利所
    必要者，法院得酌量情形，命勝訴當事人負擔費用之全部或
    一部，民事訴訟法第81條第2款定有明文。本件原告起訴雖
    於法有據，然被告徐秋廉、追加被告劉中孚、黃正中、林峰
    毅、林鑾培係防衛本於自身利益而不得不然，屬於防衛其等
    權利所必要之範圍，若令提供土地讓原告通行之被告被告徐
    秋廉、追加被告劉中孚、黃正中、林峰毅、林鑾培，再行負
    擔全部之訴訟費用，恐非公平，本院斟酌上情，命本件訴訟
    費用由由原告負擔。
貳、反訴部分：
一、按「被告於言詞辯論終結前，得在本訴繫屬之法院，對於原
    告及就訴訟標的必須合一確定之人提起反訴。」、「 反訴
    之標的，如專屬他法院管轄，或與本訴之標的及其防禦方法
    不相牽連者，不得提起。反訴，非與本訴得行同種之訴訟程
    序者，不得提起。」此民事訴訟法第259條、第260條第1項
    、第2 項分別定有明文。次按通行權人對於通行地因此所受
    損害，固應支付償金，且此項償金支付義務，於通行權確定
    時起即為通行人之法定負擔。惟償金之支付與通行權間並無
    對價關係，被通行之土地所有人如未於通行權之訴提起反訴
    請求，亦非不得於通行權訴訟確定後另行訴求給付。是本件
    原告起訴請求本院以判決確定通行權對周圍地損害最少之處
    所及方法，而被告即反訴原告（下稱反訴原告）徐秋廉、追
    加被告即反訴原告（下稱反訴原告）黃正中則對原告即反訴
    被告（下稱反訴被告）提起反訴，請求反訴被告對於通行地
    因此所受之損害支付償金，核其內容與反訴被告本訴請求之
    標的及防禦方法有牽連關係（均係基於通行而生），且經反
    訴被告為實體防禦，故反訴原告徐秋廉、黃正中提起反訴，
    應予准許，先予敘明。
二、反訴原告部分：
　㈠反訴原告徐秋廉主張：反訴被告自起訴日起即通行反訴原告
    徐秋廉所有上開672地號土地面積36.41平方公尺（即如附圖
    所示編號672⑴部分面積26.96平方公尺、672⑵部分面積7.42
    平方公尺、672⑶部分面積2.03平方公尺，合計36.41平方公
    尺），故應自109年12月12日起至終止通行之日止，按年給
    付依通行反訴原告徐秋廉672地號土地面積36.41平方公尺之
    各該年度申報地價年息8％計之償金等語。聲明：反訴被告應
    自109年12月12日起至終止通行之日止，按年給付反訴原告
    徐秋廉依計算式（即：通行面積36.41平方公尺ㄨ各該年度申
    報地價ㄨ8％）計算之償金。
　㈡反訴原告黃正中主張：反訴被告自起訴日起即通行反訴原告
    黃正中所有上開654地號土地如附件編號654⑴面積18.25平方
    公尺，故應自109年12月12日起至終止通行之日止，按年給
    付依通行反訴原告黃正中654地號土地面積18.25平方公尺（
    如本院認為通行黃正中所有上開654地號土地如附圖編號654
    ⑴部分面積39.45平方公尺，為對反訴原告黃正中損害最少之
    處所及方法，則為39.45平方公尺）之各該年度申報地價年
    息8％計之償金等語。聲明：反訴被告應自109年12月12日起
    至終止通行之日止，按年給付反訴原告黃正中依計算式〔即
    ：（通行面積18.25平方公尺或36.41平方公尺）ㄨ各該年度
    申報地價ㄨ8％）計算之償金。
三、反訴被告則以：反訴原告二人的土地，使用分區均為一般農
    區，使用地類別均為農牧用地，以年息8％計算不合理，應比
    照公有土地通行補償以年息5％等語置辯。聲明：反訴之訴駁
    回。
四、得心證之理由：
　㈠按「對於通行地因此所受之損害，並應支付償金。」、「有
    通行權人於必要時，得開設道路。但對於通行地因此所受之
    損害，應支付償金。」此民法第787條第2項後段、第788條
    第1項但書分別定有明文。次按民法第787條、第788條所稱
    之「償金」，係指通行權人之適法通行行為致通行地所有人
    不能使用土地所受損害之補償而言，該償金之計算標準與支
    付方法，民法雖未設有規定，惟核定該給付，仍應先確定通
    行地之位置與範圍，並斟酌通行地所有人所受損害之程度，
    即按被通行土地地目、現在使用情形，以及其形狀、附近環
    境、通行以外有無其他利用價值、通行權人是否獨占利用、
    通行期間係屬永久或暫時等具體情況而定。準此，償金支付
    之標準，應就具體事實審酌土地所有權人不能自由使用、收
    益所有土地之損害程度而為認定，而土地使用、收益之對價
    ，依一般社會通念即為租金，故土地因他人行使通行權，致
    該部分土地不能自由使用、收益，則土地所有權人所受損害
    即應認相當於租金為當。另按「地租不得超過地價百分之八
    ，約定地租或習慣地租超過地價百分之八者，應比照地價百
    分之八減定之，不及地價百分之八者，依其約定或習慣。前
    項地價指法定地價，未經依法規定地價之地方，指最近三年
    之平均地價。」、「土地所有權人依本法所申報之地價，為
    法定地價。」此土地法第110條、第148條亦分別定有明文。
　㈡經查，反訴原告徐秋廉、黃正中供反訴被告通行之上開土地
    ，鄰近寬約8米的復華街，足見係位於交通便利之處，而反
    訴黃正中所有654地號土地現種植香蕉，反訴原告徐秋廉、
    黃正中遭通行土地，已部分舖設碎石等情，業如上所述，是
    反訴原告徐秋廉、黃正中供通行之上開土地之償金，本院認
    為應以年息8％計算，應屬允當。又袋地通行，係自袋地通行
    權人取得通行權時起，周圍地所有人對於其所有地之使用收
    益將會受到限制，不能再為通行目的以外之利用，本件反訴
    被告係主張形成之訴由本院以形成判決確定周圍地損害最少
    之處所及方法，故反訴原告應係自取得通行權時即本訴判決
    確定日之翌日起，反訴原告徐秋廉、黃正中對於其所有地之
    使用收益始受到限制，是則計算償金之起算點，應以本訴判
    決確定日之翌日起算。另反訴原告黃正中所有654地號土地
    ，本院於本訴認定通行如附圖所示編號654⑴部分面積39.45
    平方公尺，為對反訴原告黃正中損害最少之處所及方法，故
    面積應以39.45平方公尺計算。
　㈢從而，反訴原告徐秋廉請求反訴被告，自本訴判決確定翌日
    起，至終止通行之日止，按年給付反訴原告徐秋廉依計算式
    （即：通行面積36.41平方公尺ㄨ各該年度申報地價ㄨ8％）計
    算之償金；及反訴原告黃正中請求反訴被告，自本訴判決確
    定翌日起，至終止通行之日止，按年給付反訴原告徐秋廉依
    計算式（即：通行面積39.45平方公尺ㄨ各該年度申報地價ㄨ8
    ％）計算之償金，為有理由，應予准許，逾此部分，即無理
    由，應予駁回。
　㈣反訴原告二人勝訴部分雖係適用簡易程序所為反訴被告部分
    敗訴之判決，然主文第6、7項所示之給付，起算日及履行期
    於本訴判決確定前均未屆至，即無宣告假執行之實益，爰不
    依職權宣告假執行，併予敘明。
五、訴訟費用負擔：民事訴訟法第79條。　　
中　　華　　民　　國　　111 　年　　10　　月　　3 　　日
                        屏東簡易庭  法  官  曾吉雄
正本係照原本作成。
如對判決上訴，須於判決送達後廿日內向本院提出上訴狀，其未
表明上訴理由者，應於提出上訴後二十日內向本院補提理由書狀
（均須按他造當事人之人數附繕本）。
如委任律師提起上訴者，應一併繳納上訴審裁判費。
中　　華　　民　　國　　111 　年　　10　　月　　3 　　日
                                    書記官  鄭美雀